【裁判字號】    89,易,1065
【裁判日期】    890523
【裁判案由】    重利
【裁判全文】
台灣台中地方法院刑事判決                        八十九年度易字第一六五號
    公  訴  人  臺灣臺中地方法院檢察署檢察官
    被      告  甲○○
右列被告因重利案件，經檢察官提起公訴（八十九年度偵字第二０二二號），本院判
決如左：
    主    文
甲○○以乘他人急迫，貸以金錢，而取得與原本顯不相當之重利為常業，處有期徒刑
拾月，緩刑肆年。
扣案之「0000000000」號行動電話壹支、汽車買賣合約書壹份（兩張）、汽車新領牌
照登記書影本壹紙、戶口名簿影本壹紙，均沒收。
    事    實
一、甲○○基於常業重利之犯意，於民國（下同）八十八年七月間某日起，在自由時
    報刊載「可分期還、息低保密、支票、身分證、00-0000000陳小姐」之分類廣告
    ，用以招徠不特定人向其借款，從事放款業務，而其利息為每新臺幣（下同）一
    萬元，每日利息二百元，十天為一期，年利率高達百分七百二十。而乙○○因經
    商需款周轉之急迫情況下，於八十八年七月十六日見自由時報刊登之上開廣告，
    乃打電話00-0000000號，轉接至0000000000號行動電話，向自稱「陳先生」之甲
    ○○，表示欲借貸十五萬元，雙方並約定在台中縣大里市○○路二二二巷十三號
    乙○○住處交款，甲○○同意借貸十五萬，利息以與原本顯不相當之每一萬元每
    十日二千元計算，並預扣三萬元利息，實際支付十二萬元予乙○○，乙○○則提
    供國民身分證一枚、車牌號碼Ｈ七－七二七六號自小客車汽車新領牌照登記書、
    戶口名簿影本，並簽立Ｈ七－七二七六號自小客車之汽車買賣合約書一份（兩張
    ）、面額為十五萬元之本票及支票各一紙為擔保。十日後，甲○○親至乙○○前
    開住處收取利息三萬元，其後乙○○則二次利用自動提款機轉帳各三萬元至不知
    情李文祥寶島銀行00000000 000000號帳戶。再於八十八年八月二十五日下午六
    時許，因乙○○無法再全額支付三萬元利息，乃約定於台中市○○路與三民路口
    ，交付甲○○一萬元現金，其餘以茶葉四十九罐（共四十九公斤）抵債。乙○○
    因畏懼甲○○對其不利，乃於八十八年八月二十九日向警方報案，警方於八十八
    年八月二十九日下午五時許，在乙○○前開住處，乘甲○○前來收取款項之機會
    ，當場逮捕甲○○，並在甲○○身上起出0000000000號行動電話一支，另在甲○
    ○之友人陳宇昇（公訴人另為不起訴處分）所駕駛之車牌號碼Ｂ七－九０八五號
    自小客車內，查扣乙○○之國民身分證一枚（業已發還乙○○）、車牌號碼Ｈ七
    －七二七六號自小客車汽車新領牌照登記書、戶口名簿影本、乙○○簽立之Ｈ七
    －七二七六號自小客車之汽車買賣合約書一份（兩張）、面額為十五萬元之本票
    及支票各一紙（支票業已發還乙○○）、及茶葉四十九台斤（業已發還乙○○，
    公訴人漏載），始查知上情。
二、案經台中市警察局移送台灣台中地方法院檢察署檢察官偵查起訴。
    理    由
一、右揭事實，業據被告甲○○於警、偵訊及本院審理時，坦承不諱，核與被害人乙
    ○○指訴情節大致相符，並有在被告身上查獲之0000000000號行動電話一支，及
    在甲○○之友人陳宇昇所駕駛之車牌號碼Ｂ七─九０八五號自小客車內查獲之乙
    ○○之國民身分證一枚、汽車買賣合約書一份、汽車新領牌照登記書影本一紙、
    戶口名簿影本一紙、面額十五萬元之本票及支票各一紙及茶葉四十九台斤等物品
    足資佐證，與被害人所指訴情節亦屬符合。至於被告雖否認有常業，惟查刑法上
    規定之常業犯，只需有賴某種犯罪為業之意思，而有事實之表現為已足，不以藉
    該犯罪為唯一生存者為必要（最高法院八十二年度第一次刑事庭會議參照），況
    若明知社會上有因急迫而舉債濟急，及因輕率或無經驗而從事舉債之情形，預定
    苛刻之條件，一俟他人告貸，藉以博取重利為常者，雖非對於特定人乘機利用，
    不能謂非對一般人具有犯罪之概括故意，則其犯有刑法第三百四十四條所載之情
    形，即應論以常業重利罪（最高法院二十七年上字第五二０號判例參照），茲被
    告在自由時報上刊載「可分期還、息低保密、支票、身分證、00-0000000陳小姐
    」之分類廣告，利用媒體散布，招徠不特定人，乘渠等急迫之際，以不相當之重
    利貸予款項，揆諸前揭說明，被告顯有以貸放高利為業，且恃以維生之意甚明，
    被告此之所辯，委無足採。綜上，事證明確，被告常業重利之犯行，洵堪認定。
二、核被告所為，係犯刑法第三百四十五條之常業重利罪（公訴人誤引三百四十四條
    ）。爰審酌並無不良素行，僅因一時貪念而從事貸放重利，獲取暴利之犯罪行為
    ，對社會所生危害不得謂非輕微，惟念其犯後尚能坦承犯行，態度良好，並經營
    時間尚短等一切情狀，量處如主文所示之刑，以資懲儆。至於扣案之0000000000
    號行動電話一支、汽車買賣合約書一份（兩張）、汽車新領牌照登記書影本一紙
    、戶口名簿影本一紙，係被告所有供犯前之罪所用、所得之物，業據被告於警訊
    時供述明確，爰依刑法第三十八條第一項第二款、第三款之規定，予以宣告沒收
    ；至於扣案之本票一紙（乙○○簽發，面額十五萬元），則為被告借款予乙○○
    之債權憑證，雖有收取重利之行為，但仍有借款之事實，是該本票並非因被告犯
    罪所得之物，爰不予宣告沒收；至於茶葉四十九台斤，係被害人在第四次交付利
    息時，無法全數給付，乃交付予被告作為質押之用，尚難認為係被告因犯罪所得
    之物，爰不予宣告沒收。查被告前雖曾於八十一年間因賭博罪，經判處有期徒刑
    六月，如易科罰金以三百元折算一日確定，並於八十一年十一月十一日准予易科
    罰金執行完畢，其於執行完畢後，五年以內未曾受有期徒刑以上刑之宣告，此有
    臺灣台中地方法院檢察署刑案資料查註紀錄表附卷可查，因一時失慮，偶罹刑典
    ，經此刑之宣告後，應知警惕而無再犯之虞，本院因認暫不執行其刑為當，予以
    宣告緩刑四年，以啟自新。
據上論斷，應依刑事訴訟法第二百九十九條第一項前段，刑法三百四十五條、第三十
八條第一項第二款、第三款，第七十四條第二款，罰金罰鍰提高標準條例第一條前段
，判決如主文。
中      華      民      國    八十九    年      五      月    二十三    日
                                  台灣台中地方法院刑事第四庭
                                      法  官   顏 世 傑
右正本證明與原本無異。
如不服本判決，應於判決送達後十日內，向本院提出上訴狀。
                                      書記官
中      華      民      國    八十九    年      五      月    二十四    日
附錄本案論罪科刑法條：
刑法第三百四十五條：
  以犯前條之罪為常業者，處五年以下有期徒刑，得併科三千元以下罰金。


司法院資訊處製作；財團法人民間司法改革基金會備份。
